【裁判字號】    97,訴,878
【裁判日期】    980429
【裁判案由】    侵權行為損害賠償
【裁判全文】
臺灣臺南地方法院民事判決               97年度訴字第878號
原      告  丙○○
被      告  庚○○
            己○○
            乙○○
上  三  人
訴訟代理人  莊美貴律師
被      告  甲○○
            戊○○
            丁○○
上列當事人間請求侵權行為損害賠償事件，經本院於民國98年4
月15日言詞辯論終結，判決如下：
    主      文
原告之訴及假執行之聲請均駁回。
訴訟費用由原告負擔。
    事實及理由
一、按訴狀送達後，原告不得將原訴變更或追加他訴，但請求之
    基礎事實同一者，不在此限，民事訴訟法第255條第1項第2
    款定有明文。而所謂請求之基礎事實同一，乃指變更或追加
    之訴與原訴之主要爭點有其共同性，各請求利益之主張在社
    會生活上可認為同一或關連，而就原請求之訴訟及證據資料
    ，於審理繼續進行在相當程度範圍內具有同一性或一體性，
    得期待於後請求之審理予以利用，俾先後兩請求在同一程序
    得加以解決，避免重複審理，進而為統一解決紛爭者即屬之
    （最高法院91年台抗字第28號、90年度台抗字第519號裁定
    意旨參照）。本件原告於起訴時，以被告庚○○、己○○、
    乙○○不法主動廣鳩平面媒體記者即中華日報記者丁○○、
    聯合報記者甲○○及自由時報記者戊○○發佈不實新聞，侵
    害原告之名譽為由，請求被告庚○○等3人負損害賠償責任
    ；嗣於起訴狀繕本送達後，追加丁○○、甲○○、戊○○為
    被告，請求丁○○等3人與被告庚○○等3人連帶負損害賠償
    責任，原告追加請求之基礎事實，與原請求之基礎事實相同
    ，揆諸前揭規定，原告為上開訴之追加，並無不合，應予准
    許。
二、原告起訴主張：
（一）緣被告庚○○、己○○、乙○○等前於民國96年11月間，
      受理訴外人台新銀行所提詐欺告訴之案件，渠等旋就該案
      報請台灣台南地方法院檢察署檢察官指揮偵辦。97年4月2
      2日渠等對於台南地檢署檢察官仍在偵查中之案件，竟罔
      顧刑事訴訟法「無罪推定及偵查不公開」之法律強制規定
      ，妄行不法主動廣鳩平面媒體記者即中華日報記者丁○○
      、聯合報記者甲○○及自由時報記者戊○○發佈不實新聞
      ，致該等媒體旋於翌日大幅報導。被告庚○○等所發佈供
      媒體記者報導之新聞稿，依據上揭平面媒體97年4月23日
      之報導內容，確見被告等意圖以文字及圖片散布於眾，故
      意捏造不實之新聞毀謗原告。
（二）被告等發佈之不實新聞稿內容有：
（１）「向多家金融機構辦理汽車貸款，再將貸到的款項據為己
      有」、「警方調查，杭某因承辦業務而熟知中古車貸款、
      稽核之流程」、「他得知任職銀行汽貸部的曾女及在和潤
      公司上班的宇某，在其職掌上有業績壓力後，三人自兩年
      多前即勾結在一起」、「杭某再和車輛被拖走之車主串通
      」、「變造買賣契約書」、「杭某還涉嫌以假買賣之方式
      」、「貸款核下後，有部份即直接撥入杭某之帳戶內」、
      「這些和杭某串通，能繼續使用車子的車主當然不會繳交
      貸款利息，這些呆帳便落在杭某申貸的銀行身上」（中華
      日報97年4月23日B2版）。
（２）「協助車主將車轉給充當人頭戶的親友，再向銀行超貸」
      、「車主可繼續用車，業者則侵吞貸款，不法獲利約500
      萬元」、「偽造清償證明書進行超貸」、「杭嫌等人辦理
      車貸時、若車輛只能貸20萬元，杭嫌勾結的行員便核貸30
      萬元，20萬元給車主清償原先的貸款，其餘的10萬元進了
      杭嫌口袋」、「並起出杭嫌偽造的清償證明等證物」（自
      由時報97年4月23日B4版）。
（３）「丙○○以人頭」、「警方懷疑他串通行員申請較高貸款
      ，償還貸款後，餘額盡入私囊」（聯合報97年4月23日All
      版）。
（三）按公務機關攸關該機關之相關新聞發佈，非經主管、官核
      定發佈，案件之承辦人難有專擅獨斷逕而發佈之舉。是依
      中華日報記者丁○○報導內容之第一行所示：第一分局偵
      查隊經過數月偵辦後乙節，足見發佈該不實新聞之單位，
      應係第一分局偵查隊無訛，據此該隊案件承辦人即被告庚○○（偵查佐），必經伊所屬主管即被告己○○（偵查員
      ），及其主官偵查隊隊長即被告乙○○等核准發佈，始於
      97年4月22日主動廣鳩上揭平面媒體記者，將渠等捏造不
      實之新聞提供媒體報導，致使上情揭露並散布於眾。被告
      庚○○等人依民法第185條之規定，自應負連帶損害賠償
      責任。
（四）不法侵害他人身體、健康、名譽、自由、信用、隱私、貞
      操，或不法侵害其他人格法益而情節重大者，被害人雖非
      財產上之損害，亦得請求賠償相當之金額。其名譽被侵害
      者，並得請求回復名譽之適當處分，民法第195條第1項定
      有明文。查被告等罔顧刑事訴訟法「無罪推定及偵查不公
      開」之法律強制規定，竟意圖以文字及圖片散布於眾，故
      意發佈捏造不實之新聞毀謗原告，侵害原告之名譽至深且
      鉅。爰依侵權行為之法律關係，請求被告連帶賠償精神慰
      藉金新台幣（下同）100萬元。
（五）並聲明：
（１）被告應連帶給付原告100萬元，及自起訴狀繕本送達之翌
      日起至清償日止，按年息百分之5計算之利息。
（２）被告應將本件判決書全部刊登於中華日報、聯合報及自由
      時報之全國新聞版1日。
（３）願供擔保請准宣告假執行。
三、被告部分：
（一）被告庚○○、己○○、乙○○以：
（１）關於原告涉嫌詐欺等案件，係內政部警政署刑事警察局於
      96年11月19日受理被害人報案後，製作偵查報告書於96年
      11月21日函請臺南地方法院檢察署指揮偵辦，刑事警察局
      於97年1月18日聲請檢察官核發拘票，於97年l月24日拘提
      原告，並於製作警詢筆錄後將原告移送臺南地方法院檢察
      署，97年1月24日所進行搜索、拘提等程序均是刑事警察
      局所指揮，此由卷內所附搜索扣押筆錄上所簽名柯宏宜、
      梁家賢、陳炳甫、蔡榮龍均是刑事警察局之人員即可明瞭
      ，且原告當日之警詢筆錄亦是由刑事警察局人員梁家賢、
      毛吉瑋所製作，解送人犯報告書雖以第一分局名義為之，
      但事實上該報告書及原告是由刑事警察局人員解送至臺南
      地方法院檢察署。由此足以明證被告乙○○、己○○、庚○○確僅是奉臺南地檢署檢察官之命令，協助刑事警察局
      辦案。
（２）關於原告所涉詐欺等案件，被告乙○○、己○○、庚○○
      僅是奉台南地檢署檢察官之命令，協助刑事警察局偵六隊
      辦案，被告等人對於原告所涉案件之偵辦並無主導權限，
      故被告3人絕無廣鳩平面媒體記者散佈新聞之可能。更何
      況，原告所涉詐欺等案件，刑事警察局偵六隊於97年1月
      24日即已將相關犯罪嫌疑人及證物資料均移送台南地方法
      院檢察署偵辦，至97年4月22日該案件已發生近三個月時
      間，早已非新鮮事，依一般經驗，已無新聞性可言，故被
      告3人更無於97年4月22日再廣鳩平面媒體記者散佈新聞之
      可能。
（３）綜上所述，被告絕無發佈有關原告涉嫌詐欺案件新聞之行
      為。原告僅因報紙報導此則新聞，即臆測『應』是第一分
      局發佈，而對被告提起本件訴訟，原告之訴實屬無理由等
      語，資為抗辯。並聲明：原告之訴及假執行之聲請均駁回
      。如受不利判決，願供擔保請宣告免假執行。
（二）被告丁○○、甲○○、戊○○以：我們所報導的事情都有
      經過相當的採訪及查證，我們與原告間亦無恩怨，並沒有
      妨害原告名譽的必要等語，資為抗辯。並聲明：原告之訴
      駁回。
四、兩造不爭執之事實：
（一）訴外人台新銀行風險管理部專員吳旻聰以原告涉嫌勾串車
      主、台新銀行承辦人員，利用有車貸之車主無法繳交貸款
      ，遭銀行委託車商將車取回當面點交之際，與車主共同串
      通製造假牌照登記書、買賣契約書及行車執照，向銀行申
      辦中古汽車貸款，造成銀行之損失，向刑事警察局報案。
      刑事警察局隨即報請台灣台南地方法院檢察署遴派檢察官
      偵辦。台灣台南地方法院檢察署檢察官指揮刑事警察局偵
      辦後，於97年1月24日指揮刑事警察局、台南市警察局第
      一分局、環保警察隊第二中隊及新營憲兵隊承辦人員持本
      院核發之搜索票搜索原告住處，並由刑事警察局之員警製
      作原告之調查筆錄後，由刑事警察局之員警將原告解交台
      灣台南地方法院檢察署偵辦，台南市警察局第一分局則製
      作解送人犯報告書予台灣台南地方法院檢察署。
（二）台南市警察局第一分局於97年4月22日製作報告書，以原
      告係京商有限公司（下稱京商公司）實際負責人，因從事
      和潤企業股份有限公司（下稱和潤公司）委外點交車輛工
      作，而熟知中古車貸款及稽核之流程，遂與丁惟芬即京商
      公司之名義負責人、宇文德即和潤公司法務、賴霈瑄即京
      商公司會計、曾佩箴即台新銀行職員等人，共同基於行使
      變造特種文書及共同意圖為自己不法所有之詐欺犯意，因
      車貸車主逾期未繳納汽車貸款，致車輛遭貸款銀行所委託
      之車商拖回當面點交時，由宇文德提供遭取回車輛之車主
      資料、汽車新領牌照登記書、行車執照等資料予原告，由
      賴霈瑄負責傳覆及接收該資料；原告則徵得各該車主或該
      車實際使用人之同意，由各該車主或該車實際使用人提供
      申請汽車貸款（轉貸）之名義人，再由原告以於「汽車新
      領牌照登記書」之「車主名稱」欄或「行車執照」之「車
      主」欄中，以剪貼並填載非屬歷任車主姓名於前揭欄位中
      之方式，變造各該「汽車新領牌照登記書」或「行車執照
      」後，向銀行申請汽車貸款，因認涉有刑法第212條第1項
      變造特種文書、同法第216條第1項行使變造特種文書，及
      同法第339條第1項之詐欺罪嫌，移請台灣台南地方法院檢
      察署偵辦。台灣台南地方法院檢察署檢察官偵辦後，就行
      使變造特種文書罪部分，因原告犯後坦承犯行，並深知悔
      悟，經檢察官為緩起訴處分，原告並應於該緩起訴處分確
      定日起1個月內，支付70萬元予台灣台南地方法院檢察署
      署指定之公益團體或機構。就詐欺部分，檢察官以原告代
      為向銀行申請貸款時，並未隱瞞車貸車主之「財力」狀況
      ；此外，銀行亦經徵信及評估風險流程後，方核准貸款。
      從而，銀行係認車貸車主之償債能力均足夠，而核准貸款
      ，原告並未有何施詐手段，致銀行陷於錯誤，而核放貸款
      ，自與刑法詐欺罪之要件不符為由，將原告不起訴處分（
      97年度偵字第3301、4080、6281號）。
（三）被告甲○○係聯合報記者，被告戊○○係自由時報記者，
      被告丁○○係中華日報記者，其三人於97年4月23日分別
      於上開報紙報導原告「向多家金融機構辦理汽車貸款，再
      將貸到的款項據為己有」、「警方調查，杭某因承辦業務
      而熟知中古車貸款、稽核之流程」、「他得知任職銀行汽
      貸部的曾女及在和潤公司上班的宇某，在其職掌上有業績
      壓力後，三人自兩年多前即勾結在一起」、「杭某再和車
      輛被拖走之車主串通」、「變造買賣契約書」、「杭某還
      涉嫌以假買賣之方式」、「貸款核下後，有部份即直接撥
      入杭某之帳戶內」、「這些和杭某串通，能繼續使用車子
      的車主當然不會繳交貸款利息，這些呆帳便落在杭某申貸
      的銀行身上」（以上為中華日報）；「協助車主將車轉給
      充當人頭戶的親友，再向銀行超貸」、「車主可繼續用車
      ，業者則侵吞貸款，不法獲利約500萬元」、「偽造清償
      證明書進行超貸」、「杭嫌等人辦理車貸時、若車輛只能
      貸20萬元，杭嫌勾結的行員便核貸30萬元，20萬元給車主
      清償原先的貸款，其餘的10萬元進了杭嫌口袋」、「並起
      出杭嫌偽造的清償證明等證物」（以上為自由時報）；「
      丙○○以人頭」、「警方懷疑他串通行員申請較高貸款，
      償還貸款後，餘額盡入私囊」（以上為聯合報）。
（四）上開案件台南市警察局第一分局之承辦人係被告庚○○（
      偵查佐），被告庚○○之主管係被告己○○（偵查員）、
      被告乙○○（偵查隊隊長）。
五、得心證之理由：
    本案爭執之關鍵在於：被告甲○○、戊○○、丁○○所為上
    開報導是否不實？有無侵害原告之名譽？被告庚○○、己○○、乙○○有無發佈上開新聞供被告甲○○、戊○○、丁○○報導？經查，
（一）按刑法上誹謗罪之成立，以行為人之行為出於故意為限；
      民法上不法侵害他人之名譽，則不論行為人之行為係出於
      故意或過失，均應負損害賠償責任，此觀民法第184條第1
      項前段及第195條第1項之規定自明。而所謂過失，乃應注
      意能注意而不注意即欠缺注意義務之謂。構成侵權行為之
      過失，係指抽像輕過失即欠缺善良管理人之注意義務而言
      。行為人已否盡善良管理人之注意義務，應依事件之特性
      ，分別加以考量，因行為人之職業、危害之嚴重性、被害
      法益之輕重、防範避免危害之代價，而有所不同。新聞自
      由攸關公共利益，國家應給予最大限度之保障，俾新聞媒
      體工作者提供資訊、監督各種政治及社會活動之功能得以
      發揮；倘嚴格要求其報導之內容必須絕對正確，則將限縮
      其報導空間，造成箝制新聞自由之效果，影響民主多元社
      會之正常發展。故新聞媒體工作者所負善良管理人之注意
      義務，應從輕酌定之。倘其在報導前業經合理查證，而依
      查證所得資料，有相當理由確信其為真實者，應認其已盡
      善良管理人之注意義務而無過失，縱事後證明其報導與事
      實不符，亦不能令負侵權行為之損害賠償責任。惟為兼顧
      個人名譽法益之保護，倘其未加合理查證率予報導，或有
      明顯理由，足以懷疑消息之真實性或報導之正確性，而仍
      予報導，致其報導與事實不符，則難謂其無過失，如因而
      不法侵害他人之名譽，即應負侵權行為之損害賠償責任（
      最高法院93年度台上字第851號裁判參照）。查台南市警
      察局第一分局於97年4月22日製作報告書，以原告係京商
      公司實際負責人，因從事和潤公司委外點交車輛工作，而
      熟知中古車貸款及稽核之流程，遂與丁惟芬即京商公司之
      名義負責人、宇文德即和潤公司法務、賴霈瑄即京商公司
      會計、曾佩箴即台新銀行職員等人，共同基於行使變造特
      種文書及共同意圖為自己不法所有之詐欺犯意，因車貸車
      主逾期未繳納汽車貸款，致車輛遭貸款銀行所委託之車商
      拖回當面點交時，由宇文德提供遭取回車輛之車主資料、
      汽車新領牌照登記書、行車執照等資料予原告，由賴霈瑄
      負責傳覆及接收該資料；原告則徵得各該車主或該車實際
      使用人之同意，由各該車主或該車實際使用人提供申請汽
      車貸款（轉貸）之名義人，再由原告以於「汽車新領牌照
      登記書」之「車主名稱」欄或「行車執照」之「車主」欄
      中，以剪貼並填載非屬歷任車主姓名於前揭欄位中之方式
      ，變造各該「汽車新領牌照登記書」或「行車執照」後，
      向銀行申請汽車貸款，因認涉有刑法第212條第1項變造特
      種文書、同法第216條第1項行使變造特種文書，及同法第
      339條第1項之詐欺罪嫌，移請台灣台南地方法院檢察署偵
      辦。台灣台南地方法院檢察署檢察官偵辦後，就行使變造
      特種文書罪部分，因原告犯後坦承犯行，並深知悔悟，經
      檢察官為緩起訴處分，原告並應於該緩起訴處分確定日起
      1個月內，支付70萬元予台灣台南地方法院檢察署署指定
      之公益團體或機構。就詐欺部分，檢察官以原告代為向銀
      行申請貸款時，並未隱瞞車貸車主之「財力」狀況；此外
      ，銀行亦經徵信及評估風險流程後，方核准貸款。從而，
      銀行係認車貸車主之償債能力均足夠，而核准貸款，原告
      並未有何施詐手段，致銀行陷於錯誤，而核放貸款，自與
      刑法詐欺罪之要件不符為由，將原告不起訴處分，業如前
      述，則被告甲○○、戊○○、丁○○抗辯其等所為之上開
      報導，業經相當的採訪及查證，應可採信。被告甲○○、
      戊○○、丁○○為上開報導前，既經合理查證，而依查證
      所得資料，有相當理由確信其為真實者，應認其等已盡善
      良管理人之注意義務而無過失，自不能令其三人負侵權行
      為之損害賠償責任。
（二）原告主張係被告庚○○、己○○、乙○○發佈上開新聞供
      被告甲○○、戊○○、丁○○報導，然為被告庚○○等3
      人所否認，則原告對該有利於己之事實，自應負舉證責任
      。經查，上開案件係刑事警察局報請台灣台南地方法院檢
      察署遴派檢察官偵辦。台灣台南地方法院檢察署檢察官指
      揮刑事警察局偵辦該案後，於97年1月24日指揮刑事警察
      局、台南市警察局第一分局、環保警察隊第二中隊及新營
      憲兵隊承辦人員持本院核發之搜索票搜索原告住處，並由
      刑事警察局之員警製作原告之調查筆錄後，由刑事警察局
      之員警將原告解交台灣台南地方法院檢察署偵辦，台南市
      警察局第一分局則製作解送人犯報告書予台灣台南地方法
      院檢察署，業如前述，可見接觸該案之單位至少有刑事警
      察局、台南市警察局第一分局、環保警察隊第二中隊、新
      營憲兵隊及台灣台南地方法院檢察署，並非只有台南市警
      察局第一分局，況台南市警察局第一分局亦非僅被告庚○○、己○○、乙○○知悉上開案情，是原告以被告庚○○
      、己○○、乙○○係上開案件台南市警察局第一分局之承
      辦人員，即認係被告庚○○、己○○、乙○○發佈上開新
      聞供被告甲○○、戊○○、丁○○報導，尚不足採。
六、綜上所述，被告甲○○、戊○○、丁○○為上開報導前，既
    經合理查證，而依查證所得資料，有相當理由確信其為真實
    ，應認其等已盡善良管理人之注意義務而無過失；原告並未
    舉證證明係被告庚○○、己○○、乙○○發佈上開新聞供被
    告甲○○、戊○○、丁○○報導，則原告以被告庚○○、己○○、乙○○不法主動廣鳩平面媒體記者即中華日報記者丁○○、聯合報記者甲○○及自由時報記者戊○○發佈不實新
    聞，侵害原告之名譽為由，本於侵權行為之法律關係，請求
    被告應連帶給付原告100萬元，及自起訴狀繕本送達之翌日
    起至清償日止，按年息百分之5計算之利息；被告應將本件
    判決書全部刊登於中華日報、聯合報及自由時報之全國新聞
    版1日，為無理由，應予駁回。原告之訴既經駁回，其假執
    行之聲請亦失所依附，應併予駁回。
七、兩造其餘之主張及提出之攻擊防禦方法，均不影響本院所為
    之前開判斷，自無再予一一審論之必要，附此敘明。
八、訴訟費用負擔之依據：民事訴訟法第78條。
中    華    民    國    98    年     4    月    29    日
                  民事第一庭    法  官  蘇正賢
以上正本係照原本作成
如對本判決上訴，須於判決送達後20日內向本院提出上訴狀
中    華    民    國    98    年     4    月    29    日
                                書記官  陳美萍


司法院資訊處製作；財團法人民間司法改革基金會備份。
